---
title: "RMarkdown_Codigo"
author: "Luis Miguel Rioja Gallo"
date: "`r Sys.Date()`"
output: html_document
---

En primer lugar vamos a importar la base de datos que hemos elegido. Se trata de un dataset del proyecto de participación ciudadana de la ciudad de València, "Decidim València" permite a los ciudadanos de Valencia participar en la toma de decisiones relacionadas con su ciudad y su gobierno local. 

```{r}
<<<<<<< HEAD
# Importacion del data set

library(readr)
df <- read_delim("data/procesos_decidimvlc.csv", 
    delim = ";", escape_double = FALSE, trim_ws = TRUE)
```


```{r}
# Eliminamos la columna id, ya que no aporta información
df2 <- df[, -which(names(df) == "id")]
=======
# Importamos los datos
library(readr)
df1 <- read_delim("data/procesos_decidimvlc.csv", 
    delim = ";", escape_double = FALSE, trim_ws = TRUE, show_col_types = FALSE)
head(df)  
>>>>>>> ee5b005ef10636fbe19302daa9181694734bc28c

#Show_col_types=false lo hemos puesto porque se han cargado correctamente las columnas de nuestro df, sino podríamos haber especificado manualmente el tipo de datos contenido en cada una de ellas
```

<<<<<<< HEAD
```{r}
library(ggplot2)

hist(df2$Edicion, col = c("red", "blue", "green", "purple", "orange", "pink", "cyan"))


  
```


```{r}

ggplot(data = df2, aes(x = Edicion, fill = Edicion)) + 
  geom_bar() +
  labs(title = "Histograma de las ediciones", x = "Edición", y = "Cantidad")

```


```{r}
# Create the bar plot

ggplot(df2, aes(x = Junta)) +
  geom_bar() +
  labs(title = "Bar Plot de las Juntas", x = "Junta", y = "Cantidad") +
  theme(axis.text.x=element_text(angle=90))
```


```{r}
ggplot(df2, aes(x = Edad)) +
  geom_bar() +
  labs(title = "Bar Plot de las Juntas", x = "Rango edad", y = "Cantidad")
```


```{r}

Sex <- c(sum(grepl(pattern = 'Hombre', df2$Sexo)), sum(grepl(pattern = 'Mujer', df2$Sexo)))

pie(Sex, labels = c('Masculino','Femenino'), col = c('Blue','Red'))
legend("bottomright", legend = c('Masculino: 60346 (47%)','Femenino: 68032 (53%)'), fill = c('Blue','Red'), 
       title = "Total: 128378 muestras")

title(main = "Distribución por género", cex.main = 1.5, col.main = "black")
title(xlab = NULL, ylab = NULL)
axis(1, labels = FALSE)
box()
```

```{r}
Nac <- c(sum(grepl(pattern = 'Española', df2$Nacionalidad)), sum(grepl(pattern = 'Extranjera', df2$Nacionalidad)))

pie(Nac, labels = c('Esapñola','Exranjera'), col = c('Orange','Green'))
legend("bottomright", legend = c('Española: 124460 (97%)','Extranjera: 3918 (3%)'), fill = c('Orange','Green'), 
       title = "Total: 128378 muestras")

title(main = "Distribución por nacionalidad", cex.main = 1.5, col.main = "black")
title(xlab = NULL, ylab = NULL)
axis(1, labels = FALSE)
box()
```


=======
Antes de empezar a trabajar vamos a acondicionar nuestros datos.
En primer lugar hemos decidio eliminar la columna de id ya que no nos aporta información relevante para nuestro análisis

```{r}
# Eliminamos la columna id, ya que no aporta información
df2 <- df1[, -which(names(df) == "id")]
head(df2)
```

Una vez eliminada dicha columna, vamos a eliminar los "NA" de la columna junta y la de barrio. 

```{r}
# Eliminamos filas con NA en las columnas "Junta" y "Barrio"
df<- df2[complete.cases(df2$Junta, df2$Barrio), ]
```

```{r}
#Verifico si queda algun na en dichas columnas
any(is.na(df$Junta))
any(is.na(df$Barrio))
```
Una vez hemos limpiado nuestra base de datos, vamos a dar una visión general de los datos.

En primer lugar mostramos un 

```{r}
summary(df)
```



>>>>>>> ee5b005ef10636fbe19302daa9181694734bc28c
