---
title: "RMarkdown_Codigo"
author: "Luis Miguel Rioja Gallo"
date: "`r Sys.Date()`"
output: html_document
---

En primer lugar vamos a importar la base de datos que hemos elegido. Se trata de un dataset del proyecto de participación ciudadana de la ciudad de València, "Decidim València" permite a los ciudadanos de Valencia participar en la toma de decisiones relacionadas con su ciudad y su gobierno local. 

```{r}
# Importamos los datos
library(readr)
df1 <- read_delim("data/procesos_decidimvlc.csv", 
    delim = ";", escape_double = FALSE, trim_ws = TRUE, show_col_types = FALSE)
head(df)  

#Show_col_types=false lo hemos puesto porque se han cargado correctamente las columnas de nuestro df, sino podríamos haber especificado manualmente el tipo de datos contenido en cada una de ellas
```

Antes de empezar a trabajar vamos a acondicionar nuestros datos.
En primer lugar hemos decidio eliminar la columna de id ya que no nos aporta información relevante para nuestro análisis

```{r}
# Eliminamos la columna id, ya que no aporta información
df2 <- df1[, -which(names(df) == "id")]
head(df2)
```

Una vez eliminada dicha columna, vamos a eliminar los "NA" de la columna junta y la de barrio. 

```{r}
# Eliminamos filas con NA en las columnas "Junta" y "Barrio"
df<- df2[complete.cases(df2$Junta, df2$Barrio), ]
```

```{r}
#Verifico si queda algun na en dichas columnas
any(is.na(df$Junta))
any(is.na(df$Barrio))
```
Una vez hemos limpiado nuestra base de datos, vamos a dar una visión general de los datos.

En primer lugar mostramos un 

```{r}
summary(df)
```



